【裁判字號】    87,易,3760
【裁判日期】    890913
【裁判案由】    違反著作權法
【裁判全文】
臺灣臺北地方法院刑事判決                        八十七年度易字第三七六號
    公  訴  人  臺灣臺北地方法院檢察署檢察官
    被      告  甲○○○○文社股份有限公司
    兼  代表人  乙○○
    選任辯護人  鍾文岳
                陳和貴
右列被告因違反著作權法案件，經檢察官提起公訴（八十七年度偵字第七九六四號、
第一九七六七號），本院判決如左：
    主  文
甲○○○○文社股份有限公司、乙○○均無罪。
    理  由
一、公訴意旨略以：乙○○係設台北市○○路○段四一三號十樓之一「甲○○○○文
    社股份有限公司」在台負責人，明知上開公司所制作之「MEGATORE」日文廣告單
    ，業經丙○○委託楊敕照翻譯為中文，並由楊敕照將翻譯中文著作權轉讓給丙○○，丙○○因而取得該「MEGATORE」之中文廣告著作權，在未經丙○○之同意及
    授權，不得抄襲及重製廣告之中文內容，竟意圖為公司產品作廣告，而於民國八
    十七年間，委由公司不知情之員工葉德仁以丙○○「MEGATORE」之中文廣告為樣
    本，作為重製公司「MEGATORE」之中文廣告之用，嗣經丙○○發覺而得知上情，
    因認被告涉有違反著作權法第九十一條第一項罪嫌云云。
二、按犯罪事實應依證據認定之，無證據不得推定其犯罪事實。又不能證明被告犯罪
    者，應諭知無罪之判決，刑事訴訟法第一百五十四條、第三百零一條第一項分別
    定有明文。又刑事訴訟上證明之資料，無論其為直接證據或間接證據，均須達於
    通常一般之人均不致於有所懷疑，而得確信其為真實之程度，始得據為有罪之認
    定，若其關於被告是否犯罪之證明未能達此程度，而有合理性懷疑之存在，致使
    無從形成有罪之確信，根據「罪證有疑，利於被告」之證據法則，即不得遽為不
    利被告之認定（最高法院七十六年度台上字第四九八六號判例意旨參照），其以
    情況證據（即間接證據）斷罪時，尤須基於該證據在直接關係上所可證明之他項
    情況事實，本乎推理作用足以確證被告有罪，方為合法，不得徒憑主觀上之推想
    ，將一般經驗上有利被告之其他合理情況逕予排除，此觀諸最高法院三十二年度
    上字第六七號判例意旨亦甚明確。
三、本件公訴人認被告涉有右揭犯行，無非係以上開事實有告訴人丙○○之指述、證
    人戊○○之證述及廣告單等證物可資佐證為其論據。
四、訊據被告武田茲固承認使用中文廣告單，惟堅決否認有違反著作權法情事，辯稱
    ：戊○○於八十五年六月間以其欲在台灣銷售日商松久公司製造之視力矯正器「
    MEGATORE」（中譯文為眼特力）為由，請求被告公司授權翻譯並使用被告公司所
    享有著作權之系爭日文版廣告，被告公司當時並無在台銷售計畫，遂附加如日後
    被告公司欲在台銷售時得使用該中文廣告為條件，同意戊○○無償使用，是被告
    公司使用中文廣告並無違反著作權法之故意；況被告公司未同意戊○○再授與第
    三人使用，是戊○○將被告所授與之權利未經被告同意擅自授權第三人，乃侵害
    被告之著作權，此項未經原著作權人同意所為之改作不得受著作權法之保護等語
    。經查：
（一）按著作權法第三條第一項第十款規定，「改作」指以翻譯、編曲、改寫、拍攝
      影片或其他方法就原勒作另為創作；同法第六條規定，就原著作改作之創作為
      衍生著作，以獨立之著作保護，對原著作之著作權不生影響。即言之，衍生著
      作乃獨立於原著作之著作，於著作完成時即受著作權法之保護，且該衍生著作
      成為著作權法保護之著作時，對該據以改作之原著作之著作權不生影響。查系
      爭「MEGATORE」眼特力產品之日文廣告經丁○○翻譯為中文後，將其著作財產
      權轉讓與告訴人丙○○，有中、日文廣告單、轉讓書、中文翻譯原稿在卷可稽
      ，則告訴人就系爭中文翻譯廣告之衍生著作，以獨立之著作保護，不因告訴人
      是否合於著作權法第四十四條至第六十五條著作財產權之限制（合理使用）之
      規定，或未經著作財產權或經授權之人之同意或授權，而改作他人之著作而有
      異。
（二）又查，戊○○於八十五年六月間赴日，曾與松久股份有限公司營業課長矢澤王
      成、HIGH TECH公司負責人笠井忠夫及伊藤修三造訪RCA公司負責人重近敏嗣，
      經由RCA公司董事長重近敏嗣向被告公司洽商授權使用「MEGATORE」日文廣告
      單，被告公司部長內清一郎當時即表示，以日後該公司在台灣有銷售該產品
      之計劃，可使用中文翻譯之廣告單為條件，同意戊○○得翻譯使用日文廣告單
      之事實，有證人重近敏嗣到庭結證稱：「著作權是學文社的，被告公司有向學
      文社報告這件事，學文社說現在沒有使用這份廣告單，可以讓趙先生翻譯成中
      文。學文社與趙有協商過，以後學文社來台賣眼特力也可以使用這廣告單，而
      且趙先生同意。．．．當時因為有介紹人在場，所以認為沒有必要寫契約．．
      於一九九七年三月時候，趙有將翻譯完成的廣告單寄去日本，一九九七年四月
      證人有去台灣確認二次翻譯內容」（參本院八十九年九月五日訊問筆錄），核
      與下列所載均經認證之說明書相符：（一）重近敏嗣說明書：「戊○○先生，
      委託我向學文社株式會社之內清一郎先生拜託，內清一郎先生以學文社最
      近在台灣雖無眼特力之銷售計劃，但如將來本公司在台灣進行銷售時，亦可使
      用翻譯成中文之廣告型錄，以此為條件，如對方同意時，本公司亦可同意其使
      用」（偵查卷第七七頁）；（二）內清一郎說明書：「一九九六年六月二十
      四日松久股份有限公的矢澤王成營業課長同戊○○先生至RCA有限公司（負責
      人重近敏嗣先生）的辦公室拜訪，並說，RCA公司之眼特力供應商學文社股份
      有限公司，其使用之郵購型錄非常不錯，希望能將之翻譯成中文，並仿造版面
      編排方式使用。之後重近敏嗣先生即以電話連絡本公司，告以『台灣有人想作
      眼特力之郵購販售，可是沒有廣告型錄，學文社之廣告型錄可否讓他使用。』
      我當時即回簽因本公司目前雖無在台灣銷售眼特力之計劃，但如對方同意本公
      司將來在台灣進行銷售時，亦可使用翻譯成中文之廣告型錄的話，本公司亦可
      同意其使用」（偵查卷第七六頁）；（三）伊藤修三說明書：「一九九六年六
      月，富士科技公司總經理戊○○先因想在台灣銷售MEGATORE，所以與松久公司
      課長矢澤王成先生一起到RCA公司拜訪，也提起想要直接翻譯學文社股份有限
      公司做的說明書。此事學文社股份有限公司也知道，之後，一九九七年三月，
      因在台灣銷售MEGATORE方便與稅務上等等之活動方便的原因，想取得總代理店
      之名稱，所以戊○○先生與NEW TECH公司社長笠井忠夫先生再度拜訪RCA公司
      （偵查卷第二七頁）；（四）笠井忠夫說明書：「一九九六年六月二十四日，
      本人在與學文社及RCA有限公司均認識之伊藤修三先生引見下，偕同趙先生、
      矢澤課長造訪學文社「MAGATORE」下游代理商RCA有限公司，向其說明目前上
      在台灣販賣「MAGATORE」。但因銷路不佳，故希望能將學文社所作販賣用之郵
      購型錄直接譯成中文來使用。後RCA有限公司之負責人重近敏嗣先生經電話洽
      詢學文社，取得該公司之同意」（本院卷第九二頁）。雖戊○○曾於偵訊時證
      稱：「（問：中文翻譯有無拿給RCA公司？）有的。（問：你有同意他們使用
      ？）沒有。」然其所稱未同意使用中文翻譯者究係指RCA公司抑或被告公司，
      語意欠明，而戊○○業已於八十七年八月二十九日出境迄今未返，有出入境資
      料在卷可憑，屢經傳訊均未到庭，參以告訴人自承證人戊○○與其為合夥關係
      ，又二人為投資買賣視力訓練器材及視力訓練而設立伊博士國際股份有限公司
      ，由告訴人任負責人，戊○○任董事，有公司投資協議書、董事、監察人名單
      、設立登記事項卡在卷可稽，是戊○○與告訴人間就系爭MEGATORE產品及廣告
      單授權使用之利害關係一致，且告訴人、證人戊○○均未提出使用被告公司日
      文廣告單之對價以觀，自以證人重近敏嗣及前揭經認證之說明書之內容所陳，
      亦即被告公司乃以日後得以使用該中文廣告單為使用日文廣告單之條件為可信
      。
五、基此，被告乙○○既認「MEGATORE」產品在台銷售時有權使用戊○○交付之中文
    翻譯廣告單，則其主觀上即無違反著作權法第九十一條第一項之故意，堪予認定
    。至告訴人另提之「全日本視力開發協會代表伊藤修三」出具之認定書，惟查實
    無「全日本視力開發協會」之團體存在，伊藤修三亦出具經認證之說明書載與「
    RCA有限公司」及「全日本視力開發協會」無任何關係，於一九九七年四月對富
    士科技公司總經理戊○○先生所發行之認定書並無意義（參偵查卷第二七頁），
    是難據此為不利於被告乙○○之認定，從而被告甲○○○○文社股份有限公司亦
    無庸依同法第一百零一條科處。此外，復查無其他積極證據足資認定被告有公訴
    人所指之違反著作權法行為，其犯罪自屬不能證明，揆諸首揭說明，依法應諭知
    無罪之判決，以示慎審。
據上論斷，應依刑事訴訟法第三百零一條第一項，判決如主文。
中    華    民    國      八十九      年      九      月      十三      日
                                      臺灣臺北地方法院刑一庭
                                          法  官  李  莉  苓
右正本證明與原本無異。
如不服本判決，應於判決送達後十日內，向本院提出上訴狀。
                                          書記官  林  慧  君
中    華    民    國      八十九      年      九      月      十八      日


司法院資訊處製作；財團法人民間司法改革基金會備份。
